臺灣高等法院刑事判決　　　　　　　　96年度上易字第1564號
上　訴　人　臺灣臺北地方法院檢察署檢察官
上　訴　人
即　被　告　甲○○
選任辯護人　陳文松律師
　　　　　　方瓊英律師
上列上訴人等因被告詐欺案件，不服臺灣臺北地方法院96年度易
字第92號，中華民國96年6月8日第一審判決（起訴案號：臺灣臺
北地方法院檢察署95年度偵緝字第106號、第971號，95年度偵字
第22988號），提起上訴，本院判決如下：
    主  文
原判決撤銷。
甲○○共同連續意圖為自己不法之所有，以詐術使人將本人之物
交付，處有期徒刑陸月，減為有期徒刑月，如易科罰金，以銀
元佰元（即新臺幣玖佰元）折算壹日。
    事  實
一、甲○○係設於臺北市信義區○○○路四一七號六樓「噹噹鳴
    實業有限公司（下稱噹噹鳴公司）之股東及業務兼會計，該
    公司原負責人為丙○○、實際負責人則為丙○○之女友乙○○（丙○○及乙○○部分，原審俟到案後另行審結）。甲○○、丙○○及周慧琪三人均知噹噹鳴公司信用不佳，已無償
    債能力，竟共同基於意圖為自己不法所有之概括犯意聯絡，
    先於民國九十一年四月至同年五月間，向設於臺北市大安區
    ○○○路四三０號九樓「極電資訊股份有限公司」（下稱極
    電公司，負責人為梁立言）之人員訂購小額電腦配件貨物並
    正常繳款，俟極電公司誤認噹噹鳴公司係正常營業後，即本
    於前述不法意圖，自九十一年六月四日至同年七月九日期間
    ，偽以有客戶需大量訂貨為由，連續向極電公司訂貨達十七
    次（各次之犯罪時間及詐騙金額詳如附表所示），金額合計
    為新臺幣（下同）一百九十九萬四千九百七十三元，致使極
    電公司之人員陷於錯誤，誤認噹噹鳴公司之訂貨係屬正常交
    易，而連續將貨品交付噹噹鳴公司。詎噹噹鳴公司於九十一
    年七月九日收受最後一批訂貨後，旋於同年月十二日倒閉並
    搬遷一空，極電公司之人員始知受騙。
二、案經極電公司訴由臺灣臺北地方法院檢察署檢察官偵查起訴
    。
    理  由
壹、有罪部分（即極電公司部分）：
一、訊據上訴人即被告甲○○坦承曾於上揭時間在噹噹鳴公司擔
    任業務及會計事務、該公司曾於九十一年六月四日至同年七
    月九日期間，以有客戶需大量訂貨為由，向極電公司訂購如
    附表所示金額之電腦配件貨物，且積欠貨款未付等情不諱，
    惟矢口否認有何詐欺之行為，辯稱噹噹鳴公司實際負責業務
    者係丙○○及乙○○，其僅係公司之員工及掛名股東，其係
    依丙○○、乙○○之指示處理訂貨事宜，並無詐欺之意圖云
    云。然查：噹噹鳴公司曾於九十一年六月四日至同年七月九
    日期間，向極電公司訂購如附表所示達十七次，金額共計一
    百九十九萬四千九百七十三之貨品元等情，業據證人即極電
    公司之負責人梁立言於原審證述明確（原審卷六九至七二頁
    ），被告對此事實亦不爭執（原審卷一八頁，本院卷二二頁
    ），復有極電公司銷貨單十七紙在卷可佐（臺灣臺北地方法
    院檢察署九十三年度他字第四二三九號偵卷八至一六頁），
    此部分事實堪以認定。而噹噹鳴公司於九十一年初向極電公
    司為訂貨，其訂貨之數量及款項均屬小額，而繳款尚屬正常
    ，遽於九十一年六、七月間突然密集訂貨並大幅提高訂貨數
    量，且係以被告為該公司之接洽窗口，去電訂貨次數最多等
    情，同據證人梁立言結證屬實（原審卷六九、七○頁背面、
    七一頁），復參以被告係噹噹鳴公司之股東一節，亦有該公
    司董事股東名單一紙在卷足稽（第四二三九號偵卷七頁），
    而觀諸附表之訂貨情形，噹噹鳴公司自九十一年六月四日至
    同年七月九日間，於僅僅三十餘日之時間內，偽以有客戶需
    大量訂貨為由，而為異乎平常小額交易之密集訂貨行為，甚
    而有一日訂貨二次，金額高達二十八萬餘元或四十五萬餘元
    ，期間訂貨之總金額復高達近二百萬元之情狀，其行為核屬
    施用詐術使極電公司人員陷於錯誤，而為貨物之交付至為顯
    明；且稽之上揭期間內既係由被告為接洽窗口向極電公司為
    訂貨，被告又係噹噹鳴公司之股東，復供稱知悉公司營運狀
    況不佳（原審卷一七頁背面），其對短短三十餘日內為公司
    密集訂購達近二百萬之貨物，對上開詐欺行為，實難諉為不
    知，是被告辯稱僅係噹噹鳴公司之員工及掛名股東，與全案
    事情無涉云云，諉無足採。是以，本件事證明確，被告犯行
    堪以認定。
二、法律適用之比較說明及論罪理由：
  (一)查被告行為後，刑法部分條文業於九十四年一月七日修正，
    同年二月二日公布，九十五年七月一日施行，修正後刑法第
    二條第一項規定：「行為後法律有變更者，適用行為時之法
    律，但行為後之法律有利於行為人者，適用最有利於行為人
    之法律」。上開「從舊從輕」原則之規定乃與刑法第一條罪
    刑法定主義契合，而貫徹法律禁止溯及既往原則，係規範行
    為後法律變更所生新舊法律比較適用之準據法，是刑法第二
    條本身雖經修正，但刑法第二條既屬適用法律之準據法，本
    身尚無比較新舊法之問題，應一律適用裁判時即修正後刑法
    第二條規定以決定適用之刑罰法律。又為比較時應就罪刑有
    關之共犯、牽連犯、連續犯、結合犯，以及累犯加重、自首
    減輕暨其他法定加減原因（如身分加減）與加減例等一切情
    形，綜其全部罪刑之結果而為比較；且就比較之結果，須為
    整體之適用，不能割裂分別適用各該有利於行為人之法律，
    此即法律變更之比較適用所應遵守之「罪刑綜合比較原則」
    及「擇用整體性原則」（最高法院二十四年上字第四六三四
    號判例、二十七年上字第二六一五號判例、最高法院九十五
    年五月二十三日九十五年度第八次刑庭會議決議參照）。爰
    就本件新舊法比較結果論述如下：
  1.被告行為時刑法第二十八條原規定：「二人以上共同『實施
    』犯罪之行為者，皆為共同正犯」。被告行為後該條修正為
    ：「二人以上共同『實行』犯罪之行為者，皆為共同正犯」
    。將舊法之「實施」修正為「實行」。原「實施」之概念，
    包含陰謀、預備、著手及實行等階段之行為，修正後僅共同
    實行犯罪行為始成立共同正犯。是新法共同正犯之範圍已有
    限縮，排除陰謀犯、預備犯之共同正犯。新舊法就共同正犯
    之範圍既因此而有變動，自屬犯罪後法律有變更，而非僅屬
    純文字修正，應有新舊法比較適用之問題，且倘比較結果並
    無有利或不利之情形，即應依刑法第二條第一項前段之規定
    ，適用行為時之法律，方為適法（最高法院九十六年度台上
    字第九三四號、第一○三七、一三二三號、第二五六六號判
    決意旨參照）。本件被告甲○○係基於共同犯罪之意思而參
    與犯罪構成要件行為之犯罪，不論新法、舊法，均構成共同
    正犯，上述刑法第二十八條之修正內容，對被告甲○○尚無
    有利或不利之情形，依刑法第二條第一項前段之規定，應適
    用修正前刑法第二十八條規定為論載。
  2.又被告行為後，刑法第五十六條關於連續犯之規定，業於九
    十四年一月七日修正通過刪除，並於九十五年七月一日施行
    。此刪除雖非犯罪構成要件之變更，但顯已影響行為人刑罰
    之法律效果，自屬法律有變更，依新法第二條第一項規定，
    比較新、舊法適用結果，數行為依新法規定原則上應予併罰
    ，惟依舊法連續犯規定，得從一重處斷，是以仍應適用較有
    利於被告之行為時法律即舊法關於連續犯之規定。
  3.再按刑法第三百三十九條第一項之詐欺罪，其法定刑為「五
    年以下有期徒刑、拘役或科或併科一千元以下罰金」，罰金
    刑部分，依被告行為時之刑罰法律，即罰金罰鍰提高標準條
    例第一條前段、修正前刑法第三十三條第五款（規定罰金為
    一元以上），並依現行法規所定貨幣單位折算新臺幣條例第
    二條規定計，折算結果，前揭詐欺罪罰金刑之法定刑得科銀
    元一元（即新臺幣三元）以上、銀元一萬元（即新臺幣三萬
    元）以下罰金。惟依被告行為後修正增訂刑法施行法第一條
    之一：「中華民國九十四年一月七日刑法修正施行後，刑法
    分則編所定罰金之貨幣單位為新臺幣。九十四年一月七日刑
    法修正時，刑法分則編未修正之條文定有罰金者，自九十四
    年一月七日刑法修正施行後，就其所定數額提高為三十倍。
    但七十二年六月二十六日至九十四年一月七日新增或修正之
    條文，就其所定數額提高為三倍」，及刑法第三十三條第五
    款將罰金刑修正為：「新臺幣一千元以上，以百元計算之」
    等規定，上開詐欺罪處罰條文之法定罰金刑最低額已提高為
    新臺幣一千元以上。經比較新舊法結果，認應適用較有利於
    被告之舊法即修正前刑法第三十三條第五款規定。據上，綜
    其全部比較結果，本件依「罪刑綜合比較原則」及「擇用整
    體性原則」，自應依刑法第二條第一項前段規定，一體適用
    有利於被告之修正前規定為論處。
  (二)另被告行為時之刑法第四十一條第一項前段規定：「犯最重
    本刑為五年以下有期徒刑以下之刑之罪，而受六個月以下有
    期徒刑或拘役之宣告，因身體、教育、職業、家庭之關係或
    其他正當事由，執行顯有困難者，得以一元以上三元以下折
    算一日，易科罰金」，又被告行為時之易科罰金折算標準，
    修正前罰金罰鍰提高標準條例第二條前段（現已刪除）規定
    ，就其原定數額提高為一百倍折算一日，則被告行為時之易
    科罰金折算標準，應以銀元三百元折算一日，經折算為新臺
    幣後，應以新臺幣九百元折算為一日。惟修正後刑法第四十
    一條第一項前段則規定：「犯最重本刑為五年以下有期徒刑
    以下之刑之罪，而受六個月以下有期徒刑或拘役之宣告者，
    得以新臺幣一千元、二千元或三千元折算一日，易科罰金」
    ，比較修正前後之易科罰金折算標準，以修正前之規定較有
    利於被告，自應適用修正前刑法第四十一條第一項前段規定
    ，定被告易科罰金之折算標準。
  (三)核被告所為，係犯刑法第三百三十九條第一項之詐欺取財罪
    。被告與尚未到案之丙○○及乙○○間，就上揭詐欺取財犯
    行有犯意聯絡及行為分擔，應依修正前刑法第二十八條之規
    定論以共同正犯。又被告甲○○先後多次詐欺行為，時間緊
    接、所犯構成要件相同之罪，顯係基於概括犯意反覆為之，
    為連續犯，應依修正前刑法第五十六條之規定，論以一罪，
    並依法加重其刑。
三、原判決撤銷及科刑理由：
  (一)原審經審理結果，為被告論罪科刑之判決，固非全屬無見。
    惟查，(1)原判決事實欄對被告自九十一年六月四日至同年七
    月九日間，如何對極電公司施用詐術一節，未予敘明，因攸
    關犯罪事實之認定，自有違誤；(2)中華民國九十六年罪犯減
    刑條例經總統於九十六年七月四日公佈，依該條例第十六條
    規定，並自九十六年七月十六日生效，原審未及審酌適用，
    同有未洽。被告仍執前詞，否認犯罪提起上訴雖無理由；檢
    察官上訴意旨則略以：被告甲○○共詐得一百九十九萬四千
    九百七十三元，迄今已逾六年仍未清償，惡性重大，原審量
    刑顯屬過輕等語，提起上訴。然被告於犯罪後是否積極清償
    向極電公司詐得之全部款項，固得列為被告犯罪後之態度而
    為本院量刑審酌之事項，惟尚難執此即遽認被告犯行惡性重
    大，惟本院審酌全案卷證暨被告犯罪情節等一切情狀（詳後
    (二)所述），認檢察官上訴雖亦無理由，惟原審判決既有上開
    未當之處，自應由本院將原判決予以撤銷改判。
  (二)爰審酌被告所詐得之貨品價值非微，且迄未能與被害人達成
    和解、其犯罪所生損害之程度、犯罪後之態度，兼衡被告雖
    參與犯罪惟尚非主謀等一切情狀，量處有期徒刑六月；又被
    告犯罪時間，係在中華民國九十六年四月二十四日以前，而
    所犯為刑法第三百三十九條第一項詐欺取財罪，合於中華民
    國九十六年罪犯減刑條例之減刑條件，爰依法減為有期徒刑
    三月，並依修正前刑法第四十一條第一項前段之規定諭知易
    科罰金之折算標準，以資懲儆。
貳、不另為公訴不受理部分（即冠捷公司部分）：
一、公訴意旨另略以：被告甲○○與丙○○、乙○○，係噹噹鳴
    公司之股東，且負責實際業務。三人明知噹噹鳴公司，無償
    債能力，仍共同意圖為自己不法之所有，基於概括犯意，於
    九十一年六月十二日起至七月九日間，向設於臺北市中正區
    ○○○路一段七十二之三十六號之「冠捷數位科技有限公司
    」（原名青蘋果電腦有限公司，下稱冠捷公司）訂購貨品，
    致冠捷公司不疑有他，依其所訂送貨至噹噹鳴公司處，詎噹
    噹鳴公司於九十一年七月九日收受最後一批訂貨後，旋於七
    月十二日倒閉並搬遷一空，且被告甲○○及丙○○、乙○○
    均避不見面，該公司始知受騙，共計詐得價值一百三十萬八
    千零二十七元之貨品，因認被告甲○○此部分亦涉犯刑法第
    三百三十九條第一項之之詐欺罪等語。
二、按「不起訴處分已確定或緩起訴處分期滿未經撤銷者，非有
    左列情形之一，不得對於同一案件再行起訴：一發現新事實
    或新證據者。二有第四百二十條第一項第一款、第二款、第
    四款或第五款所定得為再審原因之情形者」，刑事訴訟法第
    二百六十條定有明文。而所謂發見新事實或新證據，係指於
    不起訴處分前，未經發見，至其後始行發見者而言，若不起
    訴處分前，已經提出之證據，經檢察官調查斟酌者，即非前
    述條款所謂發見之新證據，不得據以再行起訴（最高法院六
    十九年台上字第一一三九號判例意旨參照）；又案件違背刑
    事訴訟法第二百六十條之規定，再行起訴者，應諭知公訴不
    受理之判決，刑事訴訟法第三百零三條第四款同定有明文。
三、查檢察官起訴上揭被告甲○○與丙○○、乙○○涉犯詐欺冠
    捷公司之部分，前經臺灣臺北地方法院檢察署檢察官以係屬
    民事糾葛為由，於九十三年四月二十二日以九十二年度調偵
    字第二七０號為不起訴處分確定，有不起訴處分書及本院被
    告前案紀錄表一份在卷可憑（原審卷三五至三七頁，本院卷
    一二頁）。而經審核檢察官於本案（冠捷公司部分）所提出
    之證據，與九十二年度調偵字第二七０號案件之證據相較，
    並無所謂新事實或新證據可言，且經原審蒞庭檢察官確認結
    果，亦認起訴所指新事實及新證據係指被告對極電公司所犯
    詐欺罪之部分（原審卷五四頁正背面），然查被告對極電公
    司經起訴論罪部分與前揭冠捷公司之部分，係屬對不同公司
    之行為，縱認均成立犯罪，亦僅係數行為或有修正前刑法第
    五十六條連續犯裁判上一罪關係，屬法律上同一案件，並非
    事實上屬同一案件，況檢察官尚認被告對冠捷公司部分係屬
    民事糾葛，故尚不能以被告對極電公司有詐欺行為，即執為
    被告對冠捷公司犯罪之新事實或新證據，是檢察官起訴冠捷
    公司之部分，既未能提出新事實或新證據，此部分之起訴即
    違反刑事訴訟法第二百六十條之規定，惟因檢察官認此部分
    與前開經起訴論罪（極電公司）部分，有修正前連續犯之裁
    判上一罪關係，爰不另為不受理之諭知，附此敘明。
據上論斷，應依刑事訴訟法第三百六十九條第一項前段、第三百
六十四條、第二百九十九條第一項前段，刑法第二條第一項、（
修正前）第二十八條、（修正前）第五十六條、第三百三十九條
第一項、（修正前）第四十一條第一項前段，刑法施行法第一條
之一第一項、第二項前段，罰金罰鍰提高標準條例第一條前段、
（廢止前）罰金罰鍰提高標準條例第二條，現行法規所定貨幣單
位折算新台幣條例第二條，中華民國九十六年罪犯減刑條例第二
條第一項第三款、第七條，判決如主文。
本案經檢察官呂丁旺到庭執行職務。
中　　華　　民　　國　　96　　年　　8 　　月　　22　　日
　　　　　　　　　刑事第十八庭審判長法　官  溫耀源
　　　　　　　　　　　　　　　　　  法　官  邱同印
　　　　　　　　　　　　　　　　　  法　官  段景榕
以上正本證明與原本無異。
不得上訴。
                                    書記官  陳靜姿
中　　華　　民　　國　　96　　年　　8 　　月　　22　　日
附錄：本案論罪科刑法條全文
中華民國刑法第339條
意圖為自己或第三人不法之所有，以詐術使人將本人或第三人之
物交付者，處5年以下有期徒刑、拘役或科或併科1千元以下罰金
。
以前項方法得財產上不法之利益或使第三人得之者，亦同。
前二項之未遂犯罰之。
附 表
┌─┬──────────┬───────────────┐
│編│ 犯罪時間           │詐騙貨品之金額（新臺幣）      │
│號│                    │                              │
├─┼──────────┼───────────────┤
│一│九十一年六月四日    │一萬七千八百五十元            │
├─┼──────────┼───────────────┤
│二│九十一年六月六日    │二千九百六十五元              │
├─┼──────────┼───────────────┤
│三│九十一年六月七日    │九萬六千零七十五元            │
├─┼──────────┼───────────────┤
│四│九十一年六月十三日  │三萬零四百五十元              │
├─┼──────────┼───────────────┤
│五│九十一年六月十四日  │五萬五千一百二十五元          │
├─┼──────────┼───────────────┤
│六│九十一年六月十七日  │七萬六千一百二十五元          │
├─┼──────────┼───────────────┤
│七│九十一年六月十七日  │二十萬四千二百二十五元        │
├─┼──────────┼───────────────┤
│八│九十一年六月十九日  │十萬三千四百二十五元          │
├─┼──────────┼───────────────┤
│九│九十一年六月二十一日│七萬八千六百四十五元          │
├─┼──────────┼───────────────┤
│十│九十一年六月二十一日│九千零三十元                  │
├─┼──────────┼───────────────┤
│十一│九十一年六月二十五日│一千四百七十元                │
├─┼──────────┼───────────────┤
│十二│九十一年六月二十七日│一千八百三十八元              │
├─┼──────────┼───────────────┤
│十三│九十一年七月二日    │二十七萬九千三百元            │
├─┼──────────┼───────────────┤
│十四│九十一年七月三日    │十萬二千九百元                │
├─┼──────────┼───────────────┤
│十五│九十一年七月四日    │二十三萬九千四百元            │
├─┼──────────┼───────────────┤
│十六│九十一年七月四日    │二十一萬七千三百五十元        │
├─┼──────────┼───────────────┤
│十七│九十一年七月九日    │四十七萬八千八百元            │
├─┴──────────┼───────────────┤
│合  計                  │一百九十九萬四千九百七十三元  │
└────────────┴───────────────┘
